【裁判字號】    94,訴,785
【裁判日期】    950316
【裁判案由】    違反貪污治罪條例
【裁判全文】
臺灣士林地方法院刑事判決               94年度訴字第785號
公  訴  人  臺灣士林地方法院檢察署檢察官
被      告  甲○○
選任辯護人  薛松雨律師
            林佳薇律師
            王玫珺律師
上列被告因違反貪污治罪條例案件，經檢察官提起公訴（94年度
偵字第8703號），本院判決如下：
    主  文
甲○○利用職務上之機會，詐取財物，累犯，處有期徒刑參年捌
月，褫奪公權貳年；所得財物新台幣捌仟元應予追繳發還被害人
臺北市士林區垃圾焚化廠回饋經費管理委員會，若全部或一部無
法追繳時，應追徵其價額，或以其財產抵償之。
民國九十一年四月二十一日所書立臺北市士林區垃圾焚化廠回饋
經費管理委員會領據上偽造「乙○○」署押壹枚，沒收。
    事  實
一、甲○○於民國（以下同）86年間曾犯傷害罪，經台灣板橋地
    方法院判處有期徒刑2 月確定，於87年3 月10日易科罰金執
    行完畢。甲○○自87年起即擔任臺北市士林區福華里里長迄
    今，係依據法令從事公務之人員。緣臺北市政府為回饋環保
    局所屬包括士林垃圾焚化廠在內之垃圾焚化廠廠址附近如臺
    北市士林區、北投區等相關地區，訂定有臺北市垃圾焚化廠
    回饋地方自治條例，並依該自治條例第4 條第2 項之規定，
    訂定臺北市士林區垃圾焚化廠回饋經費管理委員會設置要點
    ，依該自治條例及設置要點之規定，士林焚化廠每處理1 公
    噸垃圾，應提列回饋地方經費新臺幣（下同）200 元，環保
    局並應優先分配百分之20的回饋經費予焚化廠當地里使用，
    撥入回饋經費專戶收帳後，其支出之款項，除依相關規定辦
    理核銷及驗收手續外，應經主任委員、副主任委員及監督委
    員同意後撥支。另由臺北市士林區轄內各里里長擔任當然委
    員，與其他相鄰里里長、其他里長代表、區長、區公所會計
    人員及地區公正人士等組成臺北市士林區垃圾焚化廠回饋經
    費管理委員會（以下簡稱士林回饋金管理委員會），負責審
    查各里辦公處於每年2 月底前依上開自治條例第6 條所定分
    配額度所提報之下一年度回饋經費使用需求，詎甲○○竟意
    圖為自己不法之所有，利用擔任臺北市士林區福華里里長可
    動支使用前揭回饋金之職務上機會，於91年4 月21日偽造臺
    北市士林區垃圾焚化廠回饋經費領據私文書，並使用臺北市
    士林區福華里里民乙○○因擔任社區巡守隊所交付之印章、
    身分證影本，於該領據上盜蓋「乙○○」印文及偽造「乙○
    ○」簽名署押各1 枚，並檢附乙○○身分證影本，再將該經
    費領據交回士林回饋金管理委員會而行使，虛偽表示乙○○
    業已領取8,000 元回饋經費補助款之意，足生損害於乙○○
    本人及士林回饋金管理委員會對垃圾焚化廠回饋經費審查控
    管之正確性，藉以詐領前揭8,000 元之回饋金，嗣經法務部
    調查局臺北市調查處接獲檢舉進行調查，始悉上情。
二、案經法務部調查局臺北市調查處移送台灣士林地方法院檢察
    署檢察官偵查起訴。
    理  由
一、訊據被告甲○○對於其自87年起即擔任臺北市士林區福華里
    里長迄今，負有向經費管理委員會提報回饋經費需求，並身
    兼士林回饋金管理委員會委員職司審查各里回饋所需，且於
    取得前開回饋經費後可動支使用職務等情均坦承不諱，並有
    臺北市垃圾焚化廠回饋地方自治條例、臺北市士林區垃圾焚
    化廠回饋經費管理委員會設置要點、臺北市里辦公處支用里
    鄰經費管理要點各１份在卷足憑，此部分之事實堪以認定。
    然被告甲○○矢口否認前揭行使偽造私文書及利用職務上之
    機會詐取財物之犯行，辯稱：91年4 月21日所書立之回饋經
    費領據上之文字及「乙○○」簽名雖是其所書寫，但「乙○
    ○」之印文是乙○○自己攜印章當場蓋用，並確實有領取
    8,000 元，其並無偽造文書亦無冒領乙○○之8,000 元云云
    。
二、經查被害人乙○○確實未自被告甲○○處領過該8,000 元回
    饋金，亦未在該領據上蓋章等情，業經證人乙○○於偵查中
    結證稱：「（從事台北市士林區福華里之清潔工作是否支領
    工資？）從來沒有。」、「（是否於91年4 月21日臺北市士
    林區垃圾焚化廠回饋經費管理委員會領據上蓋過印章，並提
    示）沒有，領據上的身分證影本及印章是我參加社區巡防隊
    時，里長甲○○告訴我要辦理勞保，叫我交身分證影本及印
    章予他，我從未在該領據上蓋印亦從未領過8,000 元。」、
    「（至本署接受訊問前有無與甲○○聯繫過？）93年9 月2
    日甲○○打手機0000000000號予我，他要我去里長辦公室拿
    身分證及印章，我過去辦公室後，里長告訴我若有人問起要
    說我曾經領過工資6,000 元，並塞400 元予我，我並不知道
    他為什麼要我如此說。」等語明確，該證言並無顯有不可信
    之情況，自得為證據；復有偽造之91年4 月21日乙○○領取
    8,000 元回饋金領據影本１紙、台灣士林地方法院檢察署93
    年度聲監字第000048號通訊監察書、0000000000號行動電話
    93年9 月2 日通訊監察譯文各１份在卷足憑。證人乙○○於
    本院審理時雖翻異其於偵查中之證言，結證稱：該回饋金領
    據是有一天被告甲○○打其手機，通知其前往領錢，當天是
    其吃完午餐後即去被告甲○○家，其並未帶任何證件及印章
    ，是用以前擔任巡守隊時放在被告處之印章蓋用，領款當時
    被告家除其與被告外，並無他人，該領據上「乙○○」的簽
    名已經寫好，並先稱其看見被告從抽屜裡拿出其印章，由被
    告蓋用，嗣又改稱印章是由其自己蓋用云云；核與被告於審
    理時陳稱：該回饋金領據是有一天被告甲○○託人去叫乙○
    ○來領取回饋金，當天乙○○約傍晚4 、5 點鐘自帶印章及
    身分證前來，領款當時除被告與乙○○外，另有吳金緣在場
    ，該領據上「乙○○」的簽名被告是所寫，印章是由乙○○
    自己蓋用云云，二人所述完全不同，足徵證人乙○○於本院
    審理時翻異其於偵查中之證詞，顯是事後與被告勾串欲迴護
    被告之詞，不足採取。至於另一證人吳金緣於偵查中，檢察
    官尚未訊問是否目睹乙○○領取回饋金一事，證人吳金緣即
    自述係於3 、4 年前某日「上午」目睹乙○○至被告辦公室
    領取8,000 元，有偵訊光碟１片、偵訊筆錄１份在卷足憑，
    其證述顯是於偵訊前經被告教導後而為虛偽陳述，不足採信
    ；至於證人林美玉（即被告之妻）於偵查中雖證稱：回饋金
    領據是被告甲○○當場填載，乙○○自己蓋章領取工資，當
    時伊有在場云云，然查據被告自稱案發當時除被告與乙○○
    外，只有吳金緣在場，林美玉與被告二人所陳互相矛盾，足
    徵林美玉上揭陳詞顯是配偶間迴護之詞，亦不足採。本件事
    證明確，被告犯行洵堪認定，應依法論科。
二、核被告甲○○所為係犯貪污治罪條例第5 條第1 項第2 款利
    用職務上機會詐取財物、刑法第216 條、第210 條行使偽造
    私文書罪；被告盜用乙○○印文、偽造乙○○署押係偽造私
    文書之階段行為，又其偽造私文書之輕度行為應為行使偽造
    私文書之重度行為所吸收，均不另論罪；被告所犯上揭利用
    職務上機會詐取財物、行使偽造私文書二罪間，有方法目的
    之牽連關係，為牽連犯，應從一重以利用職務上機會詐取財
    物罪處斷。經查被告於86年間曾犯傷害罪，經台灣板橋地方
    法院判處有期徒刑2 月確定，於87年3 月10日易科罰金執行
    完畢，有台灣高等法院被告全國前案紀錄表一紙在卷足憑，
    其於有期徒刑執行完畢後5 年內再犯有期徒刑以上之本罪，
    為累犯應依法加重其刑；次查被告利用職務上之機會，詐取
    財物僅8,000 元，應依貪污治罪條例第12條第1 項之規定，
    減輕其刑，並先加後減之。審酌被告經查獲利用職務上機會
    詐領所得財物雖非甚豐，然其於犯後非但毫無悔意，甚且威
    逼利誘他人於偵、審時為不實陳述以圖脫罪已如前述，顯現
    其惡性非輕，加之被告擔任基層里長多年，身為我國民主政
    治賴以建立之基石，竟不思戮力從公，依法行政樹立良好典
    範，反為一己私利偽造文書進而詐領回饋金，實有負全體里
    民所託，爰量處如主文第1 項所示之刑，另依貪污治罪條例
    第17條之規定，併予宣告褫奪公權二年。再查被告所得財物
    8,000 元應予追繳發還被害人臺北市士林區垃圾焚化廠回饋
    經費管理委員會，若全部或一部無法追繳時，應追徵其價額
    ，或以其財產抵償之。又被告在臺北市士林區垃圾焚化廠回
    饋經費管理委員會領據上偽造「乙○○」署押1 枚，應依刑
    法第219 條規定宣告沒收。
據上論斷，應依刑事訴訟法第299 條第1 項前段，貪污治罪條例
第5 條第1 項第2 款、第12條第1 項、第10條第1 項、第2 項、
第17條，刑法第11條、第216 條、第210 條、第55條、第47條、
第37條第2 項、第219 條，判決如主文。
本案經檢察官繆卓然到庭執行職務
中    華    民    國    95    年    3     月    16    日
                  刑事第二庭審判長法  官  林清吉
                                  法  官  馬傲霜
                                  法  官  張國棟
以上正本證明與原本無異。
如不服本判決，應於判決送達後10日內，向本院提出上訴狀。
                                  書記官  何子傑
中    華    民    國    95    年    3     月    16    日
附錄本案論罪科刑法條全文：
貪污治罪條例第5條
有下列行為之一者，處7 年以上有期徒刑，得併科新台幣6千 萬
元以下罰金：
  一意圖得利，擅提或截留公款或違背法令收募稅捐或公債者。
  二利用職務上之機會，詐取財物者。
  三對於職務上之行為，要求、期約或收受賄賂或其他不正利益
    者。
前項第 1 款及第 2 款之未遂犯罰之。
刑法第216條
行使第210 條至第215 條之文書者，依偽造、變造文書或登載不
實  事項或使登載不實事項之規定處斷。
刑法第210條
偽造、變造私文書，足以生損害於公眾或他人者，處5 年以下有
期徒刑。


司法院資訊處製作；財團法人民間司法改革基金會備份。
